臺灣高等法院民事判決
109年度上易字第469號
上訴人即附
帶被上訴人  郭咏泫  
訴訟代理人  李儼峰律師
被上訴人即  
附帶上訴人  趙汝欽  
訴訟代理人  吳存富律師
            鍾依庭律師
            許亞哲律師
上列當事人間請求減少價金等事件，上訴人對於中華民國109年2
月27日臺灣新北地方法院107年度訴字第1446號第一審判決提起
上訴，被上訴人提起附帶上訴，本院於110年11月3日言詞辯論終
結，判決如下：
    主      文
上訴駁回。
原判決關於駁回附帶上訴人後開第三項之訴部分及訴訟費用之裁
判均廢棄。
附帶被上訴人應再給付附帶上訴人新臺幣捌拾貳萬陸仟肆佰伍拾
元，及自民國一０七年七月二十日起至清償日止，按年息百分之
五計算之利息。
其餘附帶上訴駁回。
第一、二審訴訟費用，由上訴人負擔百分之九十五，餘由被上訴
人負擔。
    事實及理由
一、被上訴人即附帶上訴人趙汝欽主張：兩造於民國106年12月5
    日就坐落新北市○○區○○段000地號土地及其上2782建號建物
    （門牌新北市○○區○○街000號，下稱系爭房屋）簽訂不動產
    買賣契約書，由伊以新臺幣（下同）1780萬元向上訴人即附
    帶被上訴人郭咏泫購買系爭房屋（下稱系爭買賣契約），並
    已於106年12月底依約給付郭咏泫買賣價金全額。郭咏泫就
    不動產標的物現況說明書有關「本標的物是否有滲漏水情形
    」、「本標的物樑、柱部分是否有顯見間隙裂痕」、「本標
    的物房屋鋼筋有無裸露」項下，均勾選為「否」。詎系爭房
    屋於107年1月10日點交時即有鋼筋裸露、鏽蝕、水泥粉化、
    裂縫及分離剝落；樑柱裂痕或遭破壞；地磚隆起等瑕疵（下
    稱系爭甲瑕疵），並有漏水或結構之瑕疵（下稱系爭乙瑕疵
    ，與系爭甲瑕疵合稱系爭瑕疵）。嗣伊因重新裝潢系爭房屋
    發現系爭瑕疵，於107年發函通知郭咏泫未獲置理，乃依民
    法第354條第1項、第359條規定，以起訴狀繕本之送達，請
    求郭咏泫減少買賣價金300萬元，嗣經減縮為120萬元，故伊
    得請求郭泳泫返還買賣價金120萬元等情。爰依民法179條規
    定，請求郭咏泫給付120萬元，並自起訴狀繕本送達翌日起
    計付法定遲延利息（原審命郭咏泫給付趙汝欽31萬4530元本
    息，並為准、免假執行之宣告，另駁回趙汝欽其餘88萬5470
    元本息部分之請求。郭咏泫就不利己部分提起上訴，趙汝欽
    則就不利己部分附帶上訴）。並答辯聲明：上訴駁回；附帶
    上訴聲明：㈠原判決關於駁回趙汝欽後開第㈡項之訴暨該部分
    訴訟費用之裁判均廢棄。㈡郭咏泫應再給付趙汝欽88萬5470
    元，及自起訴狀繕本送達翌日（即107年7月20日）起至清償
    日止，按年息5%計算之利息。
二、郭咏泫則以：系爭房屋於107年1月10日點交時並無系爭乙瑕
    疵，而趙汝欽於點交時即知悉有系爭甲瑕疵，依民法第355
    條第1項規定，伊就系爭瑕疵不負瑕疵擔保責任。且系爭房
    屋無系爭瑕疵之交易價格為1896萬元，受瑕疵影響後之交易
    價格則為1813萬5420元，均高於系爭買賣契約價金1780萬元
    ，趙汝欽不得主張減少價金等語置辯。並上訴聲明：㈠原判
    決關於命郭咏泫給付31萬4530元本息及該部分假執行宣告暨
    訴訟費用之裁判均廢棄。㈡上開廢棄部分，趙汝欽在第一審
    之訴及假執行之聲請均駁回；附帶上訴答辯聲明：附帶上訴
    駁回。　
三、兩造不爭執事項（見本院卷第314至315頁）：
  ㈠郭咏泫因欲出售系爭房屋，於106年4月9日出具如原審卷一第
    41至43頁所示之不動產標的物現況說明書予其委託之仲介，
    其就「本標的物是否有滲漏水情形」、「本標的物樑、柱部
    分是否有顯見間隙裂痕」、「本標的物房屋鋼筋有無裸露」
    項下，均勾選為「否」。
　㈡兩造於106年12月5日簽訂如原審卷一第19至50頁所示之不動
    產買賣契約書，由趙汝欽以1780萬元向郭咏泫購買系爭房屋
    （即系爭買賣契約）。
　㈢郭咏泫於107年1月8日以買賣為原因，將系爭房屋移轉登記予
    趙汝欽，於107年1月10日將系爭房屋點交予趙汝欽（見原審
    卷一第237、311、315頁）。趙汝欽則於106年12月底付清購
    買系爭房屋之價款共計1780萬元。
　㈣系爭房屋於107年1月10日點交時有如臺北市建築師公會108年
    1月28日鑑定報告書（下稱建築師公會鑑定報告）第7至13頁
    所列之鋼筋裸露、鏽蝕、水泥粉化、裂縫及分離剝落；樑柱
    裂痕或遭破壞；地磚隆起等瑕疵（即系爭甲瑕疵，見本院卷
    第99頁）。
　㈤趙汝欽提起本件訴訟時，以起訴狀繕本之送達，向郭咏泫請
    求減少系爭買賣契約價金300萬元，該繕本於107年7月19日
    送達郭咏泫（見原審卷一第12、147頁），嗣趙汝欽於提起
    本件上訴後，減縮主張減少價金之金額為120萬元（見本院
    卷第97頁）。
四、本件經依民事訴訟法第463條準用同法第270條之1第1項第3
    款規定，整理並協議簡化爭點，兩造同意以本院110年7月27
    日準備程序中協議簡化之爭點為辯論範圍（見本院卷第315
    頁之筆錄）。茲就兩造之爭點及本院之判斷，分述如下：
　㈠系爭房屋於郭咏泫點交予趙汝欽時，有無系爭乙瑕疵？
　⒈系爭房屋經本院囑託大一不動產估價師事務所（下稱大一事
    務所）鑑定是否有漏水或結構之瑕疵（即系爭乙瑕疵），該
    事務所提出鑑定報告書略以：系爭房屋一樓左前方屋角牆面
    、一樓樓梯前方牆面、二樓樓梯前方天花板、四樓樓梯後方
    牆面潮濕，均研判應是建物年久失修，受潮影響，非為漏水
    。二樓廁所內外天花板有水痕及水分，研判應為三樓廁所地
    板防水層年久失修，滲水至二樓所致；三樓廁所內外天花板
    有水痕，研判應為四樓廁所地板防水層年久失修，滲水至三
    樓所致；三樓廁所外牆有水痕，研判應為三樓廁所牆面防水
    層年久失修，滲水至廁所外牆所致；三樓樑下周邊天花板有
    水痕，研判應是四樓戶外排水管漏水所致；四樓廁所前天花
    板有水痕，研判應為屋頂樓板防水層年久失修，排水不良，
    積水滲水至四樓所致；四樓戶外排水管漏水，且會滲入四樓
    地板及三樓天花板，研判應是排水管漏水所致；四樓露臺女
    兒牆滲水，研判應是該女兒牆防水層已失效，以上均有明顯
    之漏水現象，時間應有數年之久。又經現場會勘，結構確有
    瑕疵，相關現況經查與建築師公會鑑定報告相符。故依現場
    會勘及建築師公會鑑定報告，確有漏水及結構瑕疵，依經驗
    判斷，時間已有數年以上等語（見大一事務所房屋漏水及結
    構瑕疵鑑定報告書〈下稱大一鑑定報告〉第2至3頁、大一事務
    所估價報告書〈下稱大一估價報告〉第2頁，合訂一冊，外放
    ）。由此可知，系爭房屋應有系爭乙瑕疵，且瑕疵存在經年
    ，於106年12月5日兩造成立系爭買賣契約前應即存在，趙汝
    欽主張：郭咏泫於107年1月10日點交時，系爭房屋即有系爭
    乙瑕疵等語，應與事實相符。
　⒉原審囑託臺北市建築師公會鑑定，該公會於108年1月29日出
    具建築師公會鑑定報告，雖謂：系爭房屋各層之壁面與天花
    板處的相對濕度值，其測定值皆落於微潮濕與潮濕間…量測
    之濕度值較高但未達漏水的現象云云（見外放之建築師公會
    鑑定報告P0-6至7頁），嗣提出補充意見，亦謂：系爭房屋
    正常使用中，現場勘察3次無發生所述嚴重漏水情形，勘察
    又無發現嚴重漏水的明顯水漬痕跡，已無須採取其他鑑定方
    式，故該項鑑定方式無誤云云（見原審卷一第259頁）。惟
    建築師公會鑑定報告之鑑定人陳遠鴻於原審到庭陳稱：如果
    把水源關閉沒有正常使用浴廁，濕度比較低，會影響鑑定結
    果等語（見原審卷一第340至341頁）。而建築師公會鑑定報
    告雖謂系爭房屋正常使用中，但未見其確認勘察時系爭房屋
    浴廁有無開啟水源，亦未見其留存系爭房屋正常使用之相關
    資料，其鑑定意見尚難遽採。而本院囑託大一事務所鑑定系
    爭房屋有無系爭乙瑕疵，經該所人員勘察系爭房屋，發現二
    樓廁所內外天花板、三樓廁所內外天花板、三樓廁所外牆、
    三樓樑邊、四樓廁所外天花板、四樓露臺排水管及女兒牆均
    滲水，有照片存卷可查（見大一鑑定報告第12至16頁）。建
    築師公會未發現前揭各該滲水情形，誤認系爭房屋並無漏水
    現象，自不得憑其鑑定報告認定系爭房屋無系爭乙瑕疵。
　㈡系爭瑕疵之存否，於系爭買賣契約成立時之價差為何？瑕疵
    是否為趙汝欽在107年1月10日點交系爭房屋時所明知？趙汝
    欽依民法第359條規定，請求減少買賣價金120萬元，是否有
    據？
　⒈按物之出賣人對於買受人應擔保其物無滅失或減少其價值之
    瑕疵，無滅失或減少其通常效用，或契約預定效用之瑕疵；
    買賣因物有瑕疵，而出賣人應負擔保之責者，買受人得解除
    其契約，或請求減少其價金，但依情形，解除契約顯失公平
    者，僅得請求減少價金，民法第354條第1項前段、第359條
    分別定有明文。
　⒉本件系爭房屋於107年1月10日點交時，有如建築師公會鑑定
    報告第7至13頁所列之鋼筋裸露、鏽蝕、水泥粉化、裂縫及
    分離剝落；樑柱裂痕或遭破壞；地磚隆起等系爭甲瑕疵，為
    兩造所不爭執（見兩造不爭執事項㈣）。又系爭房屋於107年
    1月10日點交時有系爭乙瑕疵，亦如前述，易言之，系爭房
    屋於買賣時確有系爭瑕疵。而兩造於106年12月5日簽訂系爭
    買賣契約，由趙汝欽以1780萬元向郭咏泫購買系爭房屋，郭
    咏泫嗣於履約時交付有系爭瑕疵之系爭房屋予趙汝欽，依照
    前開規定，郭咏泫自應負瑕疵擔保責任，趙汝欽即得依民法
    第359條規定，請求郭咏泫減少買賣價金。
　⒊郭咏泫雖辯稱：系爭房屋無系爭乙瑕疵，趙汝欽於點交系爭
    房屋時，明知系爭房屋有系爭甲瑕疵，故伊不負瑕疵擔保責
    任云云。然查，系爭房屋有系爭乙瑕疵，已詳如前述，且系
    爭乙瑕疵之漏水瑕疵不易察覺，此見建築師公會鑑定報告因
    未發現系爭房屋滲水而誤認無漏水現象即明。準此，郭咏泫
    尚無從因趙汝欽明知系爭乙瑕疵不負瑕疵擔保責任，先予指
    明。又系爭甲瑕疵所涉鋼筋裸露、鏽蝕、水泥粉化、裂縫及
    分離剝落、樑柱裂痕或遭破壞等瑕疵如遭隱匿，亦不易察覺
    ，審諸郭咏泫因出售系爭房屋，於106年4月9日出具不動產
    標的物現況說明書予其委託之仲介，就「本標的物是否有滲
    漏水情形」、「本標的物樑、柱部分是否有顯見間隙裂痕」
    、「本標的物房屋鋼筋有無裸露」項下，均勾選為「否」，
    為兩造所不爭（見兩造不爭執事項㈠），則趙汝欽其信此說
    明，主張其於系爭房屋點交時不知有系爭甲瑕疵，即屬合理
    可信。郭咏泫辯稱：趙汝欽明知系爭甲瑕疵，伊不負瑕疵擔
    保責任云云，要難憑採。　
　⒋按買受人因物有瑕疵而請求減少價金，應就買賣時瑕疵物與
    無瑕疵物之應有價值比較後，再按二者之差額占無瑕疵物應
    有價值之比例，計算其應減少之數額，不得依瑕疵部分占買
    賣標的物之比例計算（最高法院99年度台上字第1972號、10
    9年度台上字第205號判決）。買受人請求減少之價金數額，
    應依同品質物品之市場價值與系爭瑕疵物之買賣價金並其減
    少後之實際價格相比較，以為計算之基準（最高法院86年度
    台上字第1615號判決意參照）。本件系爭瑕疵如不存在，系
    爭房屋於買賣時應有價格為1896萬元；如有系爭瑕疵，應有
    價格為1774萬5093元，業據本院囑託大一事務所鑑定，經該
    所估價師針對系爭房屋進行產權、一般因素、區域因素、個
    別因素、不動產市場現況、勘估標的依最有效使用情況下及
    該估價師專業意見分析後，採用比較法、成本法及收益法之
    直接資本化法等三種估價方法進行評估，各方法評估結果及
    最終價格決定如上（見大一估價報告第56頁），堪認信實。
    是系爭房屋為無瑕疵物與有系爭瑕疵，應有價值之差額即為
    121萬4907元（18,960,000-17,745,093=1,214,907），此項
    差額，占系爭房屋為無瑕疵物應有價值1896萬元之比例約為
    6.41%（1,214,907÷18,960,000=6.41%，百分比之小數點第
    三位以下四捨五入），依此計算，趙汝欽得請求減少價金之
    數額為114萬980元（17,800,000×6.41%=1,140,980）。
　⒌郭咏泫雖辯稱：大一估價報告所列鋼筋裸露及鏽蝕瑕疵、柱
    樑裂痕瑕疵、地板隆起瑕疵之瑕疵減損價格，與建築師公會
    鑑定報告所列修復費用相同，然建築師公會鑑定報告所列「
    鋼筋裸露及鏽蝕瑕疵」、「柱樑裂痕瑕疵」之修復費用，應
    扣除露臺及屋頂平台之防水層施作、1至3樓地板面地坪舖設
    磁磚（含修補破裂）、進行修復耐震詳細評估等費用，並非
    必要之修復費用，應予扣除，經扣除後，「鋼筋裸露及鏽蝕
    瑕疵」之修復費用僅為15萬2578元、「柱樑裂痕瑕疵」之修
    復費用僅為10萬5945元，大一事務所分別列為39萬4695元、
    39萬4695元，所估定之價格應再為扣減云云。惟查，大一事
    務受本院囑託鑑定系爭房屋有無系爭瑕疵之應有價值，非就
    系爭瑕庛之修復費用進行鑑定，其本於專業判斷，參考建築
    師公會鑑定報告所列各項修復費用，認定系爭瑕疵之瑕疵減
    損價格，難謂為不當。郭咏泫徒以「鋼筋裸露及鏽蝕瑕疵」
    修復費用，應扣除露臺及屋頂平台之防水層施作、1至3樓地
    板面地坪舖設磁磚（含修補破裂）費用；「柱樑裂痕瑕疵」
    修復費用，應扣除進行修復耐震詳細評估等費用云云，核無
    可取。且系爭房地有漏水及結構瑕疵，業經認定如前，則大
    一事務所評估系爭瑕疵之瑕疵減損價格時，一併考量建築師
    公會所列「露臺及屋頂平台之防水層施作」及「1至3樓地板
    面地坪舖設磁磚（含修補破裂）」等修復費用，更難謂不當
    。準此，郭咏泫此部分所辯，即非可採。
　⒍郭咏泫另辯稱：系爭房屋有系爭瑕疵之應有價值，高於系爭
    買賣契約之買賣價金1780萬元，趙汝欽不得請求減少價金云
    云。然查，系爭房屋有系爭瑕疵之應有價值為1774萬5093元
    ，業經認定如前，尚非高於兩造約定之買賣價金1780萬元。
    且郭咏泫以不動產標的物現況說明書說明系爭房屋並無漏水
    或結構瑕疵，所出售者，乃為無系爭瑕疵之房屋，其交付有
    瑕疵之買賣標的物，自仍應負瑕疵擔保責任，並接受減少價
    金之請求，此不因系爭房屋有系爭瑕疵之應有價格高或低於
    買賣價格而有不同。是郭咏泫此部分所辯，亦非可採。
　㈢趙汝欽依民法第179條規定，請求郭咏泫返還不當得利120萬
    元，有無理由？
　⒈按買賣因物有瑕疵，而出賣人依民法第354條至第358頁之規
    定，應負擔保之責者，買受人得解除其契約或請求減少其價
    金，此觀民法第359條前段規定即明。前開減少價金請求權
    之行使，僅須由買受人向出賣人以意思表示為之為已足，無
    庸以訴之方式向法院請求准許其減少價金（最高法院86年度
    台上字第2659號判決參照）。又請求減少價金，性質上為形
    成權，價金若經合法減少，買受人原所受領之該部分給付，
    其原有之法律上原因，其後即不存在，已給付該部分價金之
    買受人得依民法第179條規定，請求出賣人返還之。
　⒉本件系爭房屋有系爭瑕疵，趙汝欽得請求減少價金114萬980
    元。趙汝欽提起本件訴訟時，以起訴狀繕本之送達，向郭咏
    泫請求減少系爭買賣契約價金300萬元，繕本於107年7月19
    日送達郭咏泫，嗣趙汝欽於提起本件上訴後，減縮主張減少
    價金之金額為120萬元（見兩造不爭執事項㈤），所為減少價
    金之請求，於114萬980元之範圍內，應已生其效力。趙汝欽
    於106年12月底即付清購買系爭房屋之價款1780萬元，為兩
    造所不爭執（見兩造不爭執事項㈢），則郭咏泫受領買賣價
    款1780萬元其中114萬980元之原有法律上原因，於趙汝欽合
    法減少同額價金後，即不復存在，依照前開說明，趙汝欽自
    得依民法第179條規定，請求上訴人返還114萬980元。
五、綜上所述，趙汝欽依民法第179條規定，請求郭咏泫給付114
    萬980元，及自起訴狀繕本送達之翌日即107年7月20日（繕
    本於107年7月19日送達-見兩造不爭執事項㈤）起至清償日止
    ，按年息5%計算之利息部分，為有理由，應予准許。逾此部
    分之請求，則無理由，應予駁回。從而，原審就上開應准許
    部分，判命郭咏泫應給付趙汝欽31萬4530元本息，並為准、
    免假執行之宣告，核無不當。郭咏泫上訴意旨指摘原判決此
    部分不當，求予廢棄改判，為無理由，應駁回其上訴。又趙
    汝欽提起附帶上訴，請求郭咏泫再給付88萬5470元本息，於
    82萬6450元（1,140,980-314,530=826,450）本息之範圍內
    ，為有理由，應予准許，爰將原判決此部分廢棄改判如主文
    第三項所示。至逾此部分所為之5萬9020元（885,470-826,4
    50=59,020）本息請求，則無理由，不應准許，此部分附帶
    上訴應予駁回。
六、本件事證已臻明確，兩造其餘之攻擊或防禦方法及所用之證
    據，經本院斟酌後，認為均不足以影響本判決之結果，爰不
    逐一論列，附此敘明。
七、據上論結，本件郭咏泫之上訴為無理由，趙汝欽之附帶上訴
    為一部有理由、一部無理由。依民事訴訟法第450條、第449
    條第1項、第79條、第78條，判決如主文。
中　　華　　民　　國　　110 　年　　11　　月　　17　　日
                  民事第十四庭  
                        審判長法  官  蔡和憲
                              法  官  周珮琦
                              法  官  周群翔
正本係照原本作成。
不得上訴。
中　　華　　民　　國　　110 　年　　11　　月　　17　　日

　　　　　　　　　　　　　　　書記官  秦千瑜